【裁判字號】    96,簡上,144
【裁判日期】    970122
【裁判案由】    清償債務
【裁判全文】
臺灣桃園地方法院民事判決             96年度簡上字第144號
上  訴  人  士盟建設股份有限公司
法定代理人  甲○○
訴訟代理人  路春鴻律師
複  代理人  丙○○
被  上訴人  乙○○
訴訟代理人  陳適庸律師
複  代理人  陳欽熙
上列當事人間請求清償債務事件，上訴人對於中華民國96年6 月
15日本院桃園簡易庭96年度桃簡字第237 號第一審民事簡易判決
提起上訴，經本院管轄簡易訴訟程序第二審之合議庭於民國97年
1 月8 日言詞辯論終結，判決如下：
    主  文
上訴駁回。
第二審訴訟費用由上訴人負擔。
    事實及理由
一、上訴人起訴主張：
  (一)兩造於民國95年6 月16日簽訂「桃園朝陽市地重劃開發案合
    作契約書」（下稱系爭契約書），共同合作進行該地區之市
    地重劃開發計畫，嗣被上訴人以辦理先行準備工作需款孔急
    為由，向其借款新臺幣（下同）500,000 元，而其為使合作
    計畫得以順利進行，遂同意借款，並簽發面額500,000 元支
    票（下稱系爭支票）交被上訴人收執並兌現，然被上訴人不
    僅未依約完成先行之準備工作，且拒不將借貸款項返還，經
    其屢次催討，被上訴人均置之不理。爰依消費借貸之法律關
    係，求為判決並為上訴聲明：1.原判決廢棄。2.被上訴人應
    給付上訴人500, 000元，及自起訴狀繕本送達被上訴人之翌
    日起至清償日止，按週年利率5 % 計算之利息。
  (二)依系爭契約書第3 條第1 項所載，被上訴人在完成簽訂自辦
    市地重劃土地同意書50% 以前，所有費用由被上訴人負擔，
    其本無庸支付任何費用予被上訴人，故上述500,000 元與系
    爭契約書無關。佐以系爭契約書第5 條第1 項觀之，被上訴
    人所得請求之5,000,000 元，係以被上訴人辦理至土地所有
    權人與上訴人簽訂之重劃合約書達50% 以上為前提，是被上
    訴人辯稱上述500,000 元並非借款，而係預付款云云，為臨
    訟杜撰之詞，不足採信。
  (三)依系爭契約書第2 條第1 項，可知被上訴人係向其表示伊已
    完成本案自辦市地重劃50% 以上之同意書，其始於95年6 月
    16日與被上訴人簽訂系爭契約書，並借支500,000 元與伊，
    惟依被上訴人所提出之收據所示，被上訴人簽署完成的同意
    書僅15件，尚不及1%，遑論伊所虛構之50% ，益徵被上訴人
    所言不實。
  (四)消費借貸並非要式契約，依民法第153 條第1 項規定，當事
    人互相表示意思一致者，無論其為明示或默示，契約即為成
    立。本件被上訴人既自承收受其交付之500,000 元支票並已
    兌現，則消費借貸之要物性已經具備，故請求傳訊被上訴人
    到庭，以證明兩造確有借貸意思之合致。
二、被上訴人則以：(一)否認兩造間有消費借貸關係存在，而上訴
    人為使合作計畫得以順利進行，依系爭契約書第3 條第1、2
    項先行預付伊500,000 元，伊未曾向上訴人借貸任何款項。
    況兩造就借貸期間、返還日期、利息計算等均未作約定，足
    認上述500,000 元並非伊向上訴人借貸。(二)兩造簽約後，伊
    已交付上訴人市地重劃土地同意書之土地面積達17345.59平
    方公尺，其餘部分伊仍與地主持續接洽中，然因上訴人另組
    「朝山市地重劃會」自行向地主徵求自辦市地重劃土地同意
    書，致使伊之工作受到阻礙。(三)上訴人並未提出必須伊本人
    到庭接受訊問之事實及理由，故上訴人聲請鈞院命伊到庭應
    無理由等語，資為抗辯。並聲明請求駁回上訴。
三、本件上訴人主張兩造於95年6 月16日簽訂系爭契約書，共同
    合作進行該地區之市地重劃開發計畫，而其為使合作計畫得
    以順利進行，曾簽發面額500,000 元支票交付被上訴人，該
    支票並已兌現完畢等情，業據其提出系爭契約書、支票（以
    上均為影本）各1 件為證（參見台灣新竹地方法院95年度竹
    簡字第1187號卷第4 頁至第9 頁)， 並經上訴人法定代理人
    甲○○到庭證述明確（參見本院96年11月15日準備程序筆錄
    ），被上訴人對此亦不爭執，是上訴人此部分主張堪信為真
    實。又上訴人復主張上述500,000 元係被上訴人向其借貸之
    款項，而非系爭契約書之預付款等語，為被上訴人所否認，
    並執前詞置辯。
四、按當事人主張有利於己之事實者，就其事實有舉證之責任，
    民事訴訟法第277 條前段定有明文。按民事訴訟如係由原告
    主張權利者，應先由原告負舉證之責，若原告先不能舉證，
    以證實自己主張之事實為真實，則被告就抗辯事實即令不能
    舉證，或其所舉證據尚有疵累，亦應駁回原告之請求；次按
    當事人主張有金錢借貸關係存在，須就其發生所須具備之特
    別要件即金錢之交付及借貸意思表示互相一致負舉證之責任
    ，若僅證明有金錢之交付，未證明借貸意思表示互相一致者
    ，尚不能認為有金錢借貸關係存在（最高法院17年上字第91
    7 號判例及81年台上字第2372號判決意旨參照）。本件上訴
    人主張被上訴人向其借款500,000 元乙節，既為被上訴人所
    否認，依上述舉證責任分配之原則，自應由上訴人就兩造間
    有借貸合意之事實負舉證責任。
  (一)經查，上訴人法定代理人甲○○於本院審理中雖證稱：因為
    被上訴人說他沒錢，他之前就已經負債，先向我們借50萬元
    等語（參見本院96年11月15日準備程序筆錄），然甲○○於
    該次準備程序期日復證稱：支票是簽約當日由我簽發交給被
    上訴人，因為合約書上載明工程進度已經完成50％，依約在
    7 日內我們要給付被上訴人500 萬元，所以再由這500 萬的
    費用內扣除等語，核與系爭契約書第2 條第1 項及第5 條第
    1 項分別記載：簽署本合作契約時，乙方（即被上訴人）已
    經完成「本案自辦市地重劃土地同意書50% 以上」之先行準
    備工作。乙方辦理本開發案至土地所有權人與甲方（即上訴
    人）簽訂「自辦市地重劃土地同意書」及「自辦市地重劃合
    約書」達50% 以上（本案重劃總面積），並由甲乙雙方確認
    無誤之同時7 日內給付乙方新台幣500 萬元整等語相符，由
    此可知，甲○○在簽發上開支票時，主觀上即已預計將該票
    款作為上訴人依系爭契約書第5 條第1 項給付被上訴人款項
    之一部分，衡情甲○○此舉既在履行系爭契約書之內容，又
    豈有可能再與被上訴人另行成立借貸關係，是甲○○證稱系
    爭支票係被上訴人向上訴人借貸之款項云云，顯與事實有違
    ，不足採信。又依系爭契約書所示，兩造因上開合作計劃案
    所生權利義務均已作詳細約定，顯見兩造俱為謹慎行事之人
    ，倘上訴人簽發支票之用意本係借貸與被上訴人，而非系爭
    契約書之預付款，上訴人復已要求被上訴人在該支票影本簽
    名確認收受，為避免日後產生爭議，理應會同時載明該票款
    之用途，然由該支票影本觀之，其上並無任何註記事項，故
    單憑該支票亦不足以證明上訴人交付票據之目的係借貸被上
    訴人款項。
  (二)此外，甲○○於前揭準備程序期日證稱：因為被上訴人承諾
    工程已經完成50 %，我認為文件的整理不用數日即可完成，
    所以就沒有約定利息等語，益徵該支票之簽發與上訴人履行
    系爭契約書之付款義務間存有密切之關連性。又一般人借貸
    時，均會約定借款利息、還款日期、還款方式等內容，而兩
    造間對此部分毫無約定，為上訴人所不否認，則上訴人交付
    該支票與被上訴人時有無成立借貸之意思表示合致，即非無
    疑。至於上訴人雖聲請本院傳訊被上訴人本人到庭，然被上
    訴人既已否認兩造間有借貸關係，且甲○○於本院審理中證
    稱：50萬元支票交付當時，有公司會計人員吳麗美在場，還
    有跟他談合約內容的人陳清茂（即介紹人）在場等語，可見
    被上訴人並非本件可供調查之唯一證據。況依甲○○所述及
    卷內之客觀資料所示，可知簽發系爭支票當時，被上訴人對
    上訴人本有依約請款之權利，惟因被上訴人一時未能提出相
    關證明文件，上訴人始拒絕依系爭契約書第5 條第1 項給付
    全部款項，而僅交付系爭支票與被上訴人，則被上訴人此時
    自無向上訴人借貸之動機存在。
五、綜上所述，上訴人除系爭支票外，既未能再提出任何證據以
    為舉證，被上訴人復否認兩造間有消費借貸之法律關係存在
    ，自難徒憑上訴人之主張，即認上訴人所稱其曾將系爭支票
    交付予被上訴人作為借款一節屬實，是上訴人主張兩造有成
    立消費借貸關係，為不足採。從而，上訴人依消費借貸之法
    律關係，請求被上訴人給付500,000 元，及自起訴狀繕本送
    達被上訴人之翌日起至清償日止，按週年利率5 % 計算之利
    息，為無理由，不應准許。原審為上訴人敗訴之判決，並無
    不合，上訴意旨指摘原判決不當，求予廢棄改判，為無理由
    ，應予駁回。
六、本件事證已臻明確，兩造其餘攻擊防禦方法及舉證，經本院
    審酌後，或與本件之爭執無涉，或對本件判決結果不生影響
    ，爰不一一論述，併此敘明。
七、據上論結，本件上訴為無理由，依民事訴訟法第436 條之1
    第3項 、第449 條第1 項、第78條，判決如主文。
中    華    民    國    97    年    1     月    22    日
                  民事第一庭審判長法  官  郭琇玲
                                  法  官  陳雪玉
                                  法  官  林哲賢
上為正本係照原本作成。
本判決不得上訴。
中    華    民    國    97    年    1     月    22    日
                                  書記官  羅美英


司法院資訊處製作；財團法人民間司法改革基金會備份。
